【裁判字號】    89,訴,223
【裁判日期】    890530
【裁判案由】    
【裁判全文】
台灣基隆地方法院刑事判決                          八十九年度訴字第二二三號
    公  訴  人  台灣基隆地方法院檢察署檢察官
    被      告  甲○○
右列被告因違反廢棄物清理法案件，經檢察官提起公訴（八十九年度偵字第五九六九
號）本院判決如左：
    主      文
甲○○未依規定領有廢棄物清除、處理許可證或核備文件，從事廢棄物清除、處理，
處有期徒刑陸月；緩刑貳年。
    事      實
一、甲○○係設於基隆市○○區○○街一一一巷六號一樓龍麟工程行之負責人。其明
    知該工程行並未依廢棄物清理法第二十條規定領有廢棄物清除、處理許可證或核
    備文件，竟自民國八十八年八月七日起，至同年九月十八日止，以每月新台幣一
    萬元之代價，為設於桃園縣蘆竹鄉○○路○段三五七巷三十四號之蔚陽實業股份
    有限公司（下稱蔚陽公司，負責人周秋火另由台灣桃園地方法院檢察署檢察官偵
    辦中）負責清除、處理該公司所生產之塑膠射出成品廢料等事業廢棄物，大約每
    周處理一次；詎其更於同年九月二十日前後，將之任意棄置於基隆市○○路通往
    情人湖之觀光道路旁，總計四次。嗣於同年九月三十日下午四時許，經基隆市政
    府環保局人員巡察上開地點時，發現前開事業廢棄物，始進而查知上情。
二、案經基隆市政府移送台灣基隆地方法院檢察署檢察官偵查起訴。
    理      由
一、右揭事實迭據被告甲○○於警訊、偵查、審判時坦承不諱，核與證人即蔚陽公司
    協理黃建龍於偵查中證述之情節相符，復有營利事業登記證、基隆市事業廢棄物
    處理稽查記錄工作單、蔚陽公司說明函及照片十二幀附卷可稽，足見其自白與事
    實相符，可以採信，其犯行洵堪認定。
二、核被告所為，係犯廢棄物清理法第二十二條第二項第四款之未依規定領有廢棄物
    清除、處理許可證或核備文件而從事廢棄物清除、處理罪。所謂從事，本質上已
    有繼續之性質，故其雖在每周清除、處理一次，任意棄置路旁亦有四次，仍無庸
    論以連續犯。其次，刑事立法上之「法益原則」要求任何行為要加以犯罪化，必
    因其法益受到侵害或危險。蓋刑事立法之核心，在於其所保護之法益。刑法之任
    務，在於法益之保護。無法益保護，無刑法可言；亦即無法益受到侵害或危險，
    則無施以刑罰之必要。行為如未造成「法益侵害」或「法益危險」，則無將之犯
    罪化之必要。在法益侵害，為實害犯；在法益危險，為危險犯。再者，法益本身
    依其價值評價之強度，而呈現法益位階。生命、身體、自由、名譽、財產五者，
    按其順序，而高低位階化。生命法益最高，其次身體法益，其次自由法益，其次
    名譽法益，而財產法益最低。此五種傳統法益，稱之為「個人法益」。至於個人
    法益以外之「一般法益」或「團體法益」，亦必須其與個人法益具有關連性者，
    始得為刑法所保護之法益。惟查：本罪僅因未具一定資格而處理廢棄物，而為犯
    罪之構成要件，實係行政刑罰，乃無法益侵害或法益危險而予以犯罪化之典型。
    或有認為缺乏一定資格而處理廢棄物，可以影響人民之健康云云；然則，被告縱
    令處理合乎標準，只因未具一定資格，仍然構成犯罪；若其處理未合乎標準，依
    個人法益觀點推衍之，充其量對他人之身體造成危險而已，乃身體法益之危險犯
    ，何況其危險距離甚為遙遠！預備犯乃危險犯，亦即行為人之預備行為造成法益
    危險，雖未至著手，即未至法益侵害，亦立法加以犯罪化。查其原因無他，以其
    對最高位階之生命法益造成危險，例如刑法之有預備殺人罪、預備強盜罪、預備
    擄人勒贖罪，均因其故意行為已造成「生命」法益之危險；否則，各該罪即無設
    預備犯之必要。如係單純對身體、自由、名譽、財產等法益危險之故意行為，並
    未加以犯罪化而設預備犯。準此，本件危險距離遙遠之「身體」法益危險犯，有
    何立法加以犯罪化之理由？蓋法益之功能，在刑法上有二：一為決定刑罰必要性
    ；二為使得處刑合理性。前者，有法益保護之必要性，始得加以犯罪化；後者，
    其法定刑之刑罰種類及其刑度輕重，必須與其所保護之法益具有相當性。有「入
    刑化」之必要時，始得賦予該刑種；具有相當性時，始得為該級刑度之訂定。申
    言之，必須與其法益位階為合理而相當之規範，以免產生不合理之法定刑。依前
    者，可以導出一基本刑事立法原則，即「無法益損害，即無刑罰」原則。否則，
    立法者任意行使其刑罰權之結果，勢必使得刑事法充斥無法益之犯罪。如此，隨
    意加以犯罪化，輕易動用刑罰，實與刑罰「最後手段原則」有違。復次，刑法第
    五十九條規定，犯罪情狀可憫恕者，得酌量減輕其刑。該條乃立法時所設定有限
    度之立法權授與或讓與，用以調和個案，以符合平均正義。適用之，並無違背權
    力分立原則，絕無侵害立法權之虞。該條之所謂「情狀」，包括法官量刑時所應
    考量之各種情狀。真正犯罪即有法益侵害之犯罪，若得適用該條酌減，非真正犯
    罪即無法益侵害之犯罪，更無不予適用之理由。雖有謂該條所謂可憫恕者，必須
    客觀上值得同情，量處最低度刑仍嫌過重者，始足當之；然則，本質上非犯罪行
    為而將受重刑處罰，如非情輕法重，何謂情輕法重？如非可憫恕，何謂可憫恕？
    何況，若有情輕法重之情形，裁判時本有刑法第五十九條酌量減輕其刑之適用，
    亦經司法院大法官會議以釋字第二六三號而解釋在案。個案是否情輕法重，法官
    固有斟酌權，惟若斟酌結果確是情輕法重，適用該條減刑即是義務，並非裁量權
    。如同量刑一般，在法定刑範圍內，固是法官之裁量權，惟斟酌結果，輕所當重
    ，輕所當輕，使被告得到符合罪責之刑罰，其刑度之量定即是法官之義務，並非
    裁量權，蓋依罪刑相當原則，被告並無接受額外或過量處罰之義務。何況，依人
    性尊嚴原則，尊重及保障人性尊嚴，乃行政、立法、司法之機關之義務，並非權
    利。量刑如應適用刑法第五十九條而不適用，乃法官違背憲法義務。其判決乃合
    法而違憲之判決。再者，最高法院亦認﹁適用第五十九條酌量減輕其刑時，並不
    排除第五十七條所列舉十款事由之審酌﹂ (最高法院七十年五月十六日七十年度
    第六次刑事庭長會議決議參照)。觀之刑法第五十七條已將﹁犯罪所生之危險或
    損害﹂一項列於第九款。本件充其量對他人之身體造成危險而已，乃身體法益之
    危險犯，已如前述，自無不適用刑法第五十九條而予減輕其刑之理由。本院乃依
    之職權適用之。其次，刑事司法上之「罪刑相當原則」要求法官在量刑時，應依
    法益之位階，重所當重，輕所當輕，必使罪得其刑而刑當其罪；不得重罪而輕判
    ，或輕罪而重判；期使責任與刑罰得以相適應，而具有相當性。地藏十輪經（第
    三卷）云：「若犯重罪，應重治罰；若犯中罪，應中治罰；若犯輕罪，應輕治罰
    ；令其慚愧，懺悔所犯。」其此之謂也！為此，本院審酌被告之品行、生活狀況
    、智識程度、犯罪之動機、目的、犯罪所生之危害、犯罪後之態度等一切情狀後
    ，特別考量其本質乃行政罰，認為量處如主文所示之罰金刑，比較接近罰鍰之性
    質，爰宣告之，同時諭知易服勞役之折算標準，以示儆懲。再者，被告未曾受有
    期徒刑以上刑之宣告，有本院被告全國前案紀錄表及台灣高等法院檢察署刑案紀
    錄簡覆表附卷可稽；其僅因一時失慮，致犯本案，經此次偵查、審判程序後，當
    能知所警惕，信無再犯之虞，本院認為前開對其宣告之刑，以暫不執行為適當，
    爰予宣告緩刑二年，以啟自新。
三、據上論結，應依刑事訴訟法第二百九十九條第一項前段、廢棄物清理法第二十二
    條第二項第四款、刑法第五十九條、第七十四條第一款、罰金罰鍰提高標準條例
    第一條前段而判決如主文。
本案經檢察官林楨森到庭執行職務。
中      華      民      國    八十九    年      五      月    三十      日
                                    台灣基隆地方法院刑事庭
                                        法  官  陳  志  祥
右正本證明與原本無異。
對於本件判決如有不服，應於收受送達後十日內，向本院提出上訴狀。
中      華      民      國    八十九    年      六      月      二      日
                                        書記官  陸  清  敏
附錄：
廢棄物清理法第二十二條第二項：
未依第二十條規定領有廢棄物清除、處理許可證或核備文件，從事廢棄物貯存、清除
、處理，或未依廢棄物清除、處理許可證或核備文件內容貯存、清除、處理廢除物者
，處一年以上五年以下有期徒刑。


司法院資訊處製作；財團法人民間司法改革基金會備份。
